【裁判字號】    90,上易,352
【裁判日期】    900627
【裁判案由】    詐欺等
【裁判全文】
臺灣高等法院高雄分院刑事判決                      九十年度上易字第三五二號
    上  訴  人  臺灣高雄地方法院檢察署檢察官
    被      告  乙○○
    選任辯護人  吳建勛
                江雍正
                游雪莉
右上訴人因被告詐欺案件，不服臺灣高雄地方法院八十八年度易字第四三九四號中華
民國八十九年十一月三十日第一審判決（起訴案號：臺灣高雄地方法院檢察署八十八
年度偵字第二四七七號；併辦案號：八十八年度偵字第二四七九號、第二五四九七號
），提起上訴，本院判決如左：
      主  文
上訴駁回。
      理  由
一、公訴意旨略以：被告乙○○因雄聯電信股份有限公司（下稱雄聯公司）營運不佳
    虧損，竟意圖為自己不法所有，於八十六年間夥同該公司副總經理趙人傑（原名
    趙成華，由檢察官另行偵查中）向告訴人甲○○詐稱：雄聯公司在中華電信公司
    投資六、七億元，可無限量取得行動電話門號販售得利，致告訴人信以為真而同
    意投資一千萬元成立雄聯公司高雄分公司（下稱高雄分公司），並於同年十一月
    三十日前付清六百萬元與趙人傑轉交被告，嗣高雄分公司遲未成立，告訴人始知
    受騙。因認被告涉犯刑法第三百三十九條第一項之詐欺取財罪嫌云云。
二、按犯罪事實應依證據認定之，無證據不得推定其犯罪事實，刑事訴訟法第一百五
    十四條定有明文。又事實之認定，應憑證據，如未能發現相當證據，或證據不足
    以證明，自不能以推測或擬制之方法，為裁判基礎（最高法院四十年台上字第八
    六號判例參照）；而告訴人之告訴，係以使被告受刑事訴追為目的，是其陳述是
    否與事實相符，仍應調查其他證據以資審認（最高法院五十二年台上字第一三０
    ０號判例參照）。易言之，即藉由補強證據之存在，以增強或擔保告訴人陳述之
    證明力（最高法院八十七年度台上字第二一七六號判決要旨參照）。且認定犯罪
    事實所憑之證據，雖不以直接證據為限，間接證據亦包括在內，然無論直接證據
    或間接證據，其為訴訟上之證明，須於通常一般之人均不致有所懷疑，而得確信
    其為真實之程度者，始得據為有罪之認定，倘其證明尚未達此一程度，而有合理
    之懷疑存在而無從使事實審法院得有罪之確信時，即應由法院為諭知被告無罪之
    判決（最高法院七十六年台上字第四九八六號判例參照）。再按，一般商業投資
    行為，恆伴隨相當之風險存在，此為社會大眾所共知之事實，投資人於參與投資
    前本應為自己利益詳細評估其風險之高低與獲利之可能性，以便決定是否參與投
    資，而投資所得利益既由投資人與被投資人依約定共同分享，則其投資風險自亦
    應於投資人及被投資人間合理分配，以免被投資人因動輒負擔刑責，反而阻礙社
    會經濟之發展。故除被投資人於交易之初即無投資意思，竟施用詐術使投資人誤
    信有投資獲利之可能時，此項風險得歸由被投資人負擔外，若因投資關係成立後
    之其他事由致無法獲利或收回投資款，尚不能將此風險全然歸予被投資人負擔，
    而認其具有不法意圖並令負詐欺罪責，否則無異認被投資人應負擔投資虧損之全
    部風險，殊非刑法第三百三十九條第一項詐欺罪之立法本意。
三、本件公訴人認被告涉有右開詐欺犯嫌，無非係以告訴人之指訴、兩造合約書、支
    票及證人趙人傑於原審八十七年度自字第五十五號案件中具狀證述曾受被告指揮
    監督向告訴人騙稱其投資中華電信公司，押在中華電信公司六、七億元，可無限
    量取得門號等語為餌，並保證一年賺三百五十萬元使告訴人與之簽約等語為其論
    據。
四、訊據被告乙○○固不否認有與告訴人簽約成立高雄分公司並收取告訴人所簽發，
    面額分別為一百五十萬元及三百五十萬元之支票二張，然始終堅決否認有何詐欺
    犯行，辯稱：伊確有成立高雄分公司交告訴人經營，所收投資金額均用在公司營
    運上，公司業務係因檢察官搜索並扣押公司資料始停擺等語。
五、經查：
（一）被告於八十六年十月九日代表雄聯公司與告訴人訂立契約設立高雄分公司，並
      收取告訴人所簽發，面額各為一百五十萬元及三百五十萬元之支票二紙一節固
      經被告坦認不諱，並有高雄分公司設立契約書一份、支票影本二紙在卷可稽。
      然被告成立高雄分公司，登記告訴人之妹蔡麗惠為高雄分公司經理，並已開始
      推廣業務之事實，亦有股份有限公司分公司設立登記事項卡一紙及鴻達旅行社
      股份有限公司電話貴賓卡一張在卷可稽，並經證人趙人杰於原審到庭結證：「
      甲○○投資之資金全用在高雄分公司上，我們公司倒閉後，甲○○就自己在自
      由路與明誠路經營」、「她是看到我們總公司之每月營業額六、七百萬元才願
    意投資，投資之初她完全不懂電信業務，我與洪逢麟都有幫她上課了解業務。
      在甲○○後來自己經營時因經營不善，甲○○連絡我，我與洪逢麟及一些幹部
      都有過去幫過她忙，我當時不知道她已經來告我們，且她說契約是我與她簽的
      ，我要負責任，我才會去幫他」等語甚明（原審卷第三０九頁、第三一０頁訊
      問筆錄），是告訴人指訴高雄分公司遲未成立云云，尚與事實不符，其指訴顯
      有瑕疵，不能採信。
（二）被告收受由告訴人交付，案外人尤清靜簽發以台灣中小企業銀行為付款人，票
      號ＡＴ0000000號、ＡＴ0000000號，面額各一百五十萬元、三
      百五十萬元之支票二紙之事實，亦據被告供認不諱，然上開票據係分別於八十
      六年十一月十七日、同年十二月三日存入雄聯公司設於台灣中小企業銀行七貿
      分行第00000000000號、泛亞銀行高雄分行第000000000
      000號活存帳戶之事實，亦有台灣企銀活期存款客戶異動資料、泛亞商業銀
      行存摺類存款明細分類帳各一份在卷可參；另雄聯公司確於八十六年十月至十
      一月間向證人陳錫秦購買「加值型電信網路設備」一套，並已支付價金七十萬
      元等情，亦據原審囑託台灣台中地方法院傳訊證人陳錫秦結證：「（問：是否
      曾於八十六年十月至十一月間售予雄聯公司「加值型電信網路設備」？）有。
      賣一套，總價一百二十萬元。已付七十萬元，五十萬元支票退票」、「（問：
      與何人洽談買賣？）乙○○」等語屬實（八十九年七月二十六日訊問筆錄），
      是被告辯稱所收二筆款項均作為公司營運資金而支付相關營運費用等語，並非
      全然無稽。至上訴意旨所指被告訛稱向陳錫秦購買「加值型電信網路設備」一
      套售價四百五十萬元，惟證人陳錫秦證述購買「加值型電信網路設備」一套，
      總價一百二十萬元，被告僅付七十萬元，五十萬元支票退票，被告從中訛詐三
      百八十萬元云云。姑且不論被告堅決否認犯罪，並辯稱：「加值型電信網路設
      備」尚需周邊設備，仍需大量費用等語，是否實在。查本件告訴人係參與投資
      被告所經營雄聯公司之電信事業，被告縱有虛報情事，係屬侵占或背信之問題
      ，亦非檢察官所起訴詐欺事實之效力所及，本院無從審究。
（三）告訴人所交付由證人謝仲瑜簽發以高雄銀行新庄分行為付款人，票號ＡＰＨ0
      000000號，面額一百萬元之支票一紙，係由證人趙人杰（原名趙成華）
      收受存入雄聯公司經理洪逢麟帳戶等情，業據證人趙人杰於原審到庭結證：「
      （問：你有無收過謝仲瑜之一百萬元支票？）是甲○○交給我，我轉入洪逢麟
      帳戶，兌現後提領四十萬元、六十萬元現金交給董事長或會計」等語（原審卷
      第三０五頁訊問筆錄），嗣於本院九十年五月四日訊問時證稱：「簽約時是有
      付一張壹佰萬元的即期現金支票，我把它存到洪逢麟的帳戶，後來又匯了五十
      萬元到公司雄聯電訊的帳戶，我所知道的只有這些。當初談加盟須壹仟萬元不
      是六百萬元，後來協談時以六百萬元成交。總公司是四、分公司是六。總公司
      保證加盟的公司一定賺錢。所以總公司一次簽發每張五十萬元總共六百萬元的
      支票給分公司，所以告訴人甲○○才有拾貳張五十萬面額的支票。後來分公司
      第一個月開業收益不錯，甲○○本身希望提高分紅比率，當時匯到洪逢麟帳戶
      那壹佰萬元其中有六十萬元的工作獎金是要給我的，四十萬元是董事長欠我的
      ，公司又到台中買手機。事實上我拿到這些錢，公司應該給我的。」「（你所
      說的六十萬元的工作獎金有何依據？）我沒有拿到薪水，又欠我錢，所以我就
      把他扣下來。」，並有台新國際商業銀行七賢分行八十九年六月二十二日台新
      賢字第００二七號函可稽，再參酌告訴人於本院陳稱：「壹佰萬元是匯到洪逢
      麟的帳戶，五十萬元、五十萬元是趙人杰來拿的，.... 」， 是上開票據顯非
      直接交付予被告，而係兌現後由證人趙人杰提領，且現金亦交與趙人杰，告訴
      人雖指稱：「壹佰萬元是匯到洪逢麟的帳戶，五十萬元、五十萬元是趙人杰來
      拿的，乙○○他知道這些事情趙人杰要來拿錢時，乙○○有打電話給我，乙○
      ○有跟我說公司有用洪逢麟的支票」云云，惟為被告堅決否認，並辯稱：「我
      們公司帳戶的進出都要有證據的，他為何要匯到洪逢麟的帳戶，告訴人為何要
      拿錢給趙人杰，這都是疑點，可能私相授受的，而且公司也沒有要給他（趙人
      杰）六十萬元的工作獎金」等語，參酌前述證人趙人杰所證：「那壹佰萬元其
      中有六十萬元的工作獎金是要給我的，四十萬元是董事長欠我的」等情，則被
      告辯稱不知該支票收付之情及未收到趙人杰向告訴人所拿之現金，應可採信，
      自難認被告就此有何詐欺犯行。
（四）證人趙人杰於原審法院八十七年度自字第五十五號案件中固具狀證述曾受被告
      指揮監督向告訴人騙稱其投資中華電信公司，押在中華電信六、七億元，可無
      限量取得門號等語為餌，並保證一年賺三百五十萬元使告訴人與之簽約等語。
      然按證人以書面代替到庭陳述者，因未經具結及被告之詰問，其真實性無從擔
      保，依刑事訴訟法第一百五十九條，該書面陳述自無證據能力。查證人趙人杰
      於原審審理中到庭結證：「（問：是否向甲○○稱可無限量取得行動電話門號
      販售？）我沒這樣說」、「（問：你具名之八十七年十一月二十四日補充陳述
      狀是否你提出的？）因當時我在甲○○公司上班，是甲○○請律師寫好後要我
      簽名的，內容不實在」、「（問：你簽名時有無看狀紙內容？）沒有」等語甚
      詳（原審卷第三百二十四頁審判筆錄），況中華電信公司當時既尚未民營化，
      雄聯公司資本額亦僅一千二百萬元，有公司執照在卷可參，是告訴人所謂被告
      佯稱在中華電信公司投資六、七億之語，顯違事理，應以證人趙人杰到庭所述
      較值採信。
（五）本件告訴人因參與投資被告所經營雄聯公司之電信事業，事前本應自行評估此
      項投資之風險，告訴人既事先委任律師參與分公司設立契約之研擬與訂立，此
      經證人即契約見證人謝仲瑜律師於原審證稱：「（問：你見證甲○○與雄聯公
      司之契約，是否八十六年偵字第一九二六八號卷內之加盟契約書？）是」、「
      （問：見證該契約是甲○○請你來的？）是」、「（問：上揭加盟契約書是你
      草擬？）是雄聯公司提供經我修改」、「（問：該業務內容並未開放，你有無
      告知告訴人甲○○？）我並沒研究是合法或非法，當時被告說明是合法業務，
      我僅是見證律師，不須判斷合法或非法，我沒有針對業務之合法性斟酌」等語
      甚明（原審卷二五八頁、第二五九頁訊問筆錄），是告訴人為自行或委請其見
      證律師就該項投資是否已經主管機關開放經營，對於其自身利益之維護已難謂
      無疏失，竟於投資虧損後，率指被告施用詐術，無異要求他人為其輕率舉動負
      責，顯與刑法第三百三十九條第一項詐欺取財罪之意旨不符。
（六）另上訴意旨指稱：被告同時以「金卡代理商」為餌，詐騙金額高達四、五千萬
      元，受害者逾四百人，有金卡代理商資料表可稽云云，因檢察官起訴事實並未
      敘及，且告訴人所指訴部分並不構成詐欺，自無連續犯或裁判上一罪之關係，
      本院亦無從審究，併予敘明。
六、綜上所述，本件被告既確有依約成立雄聯公司高雄分公司交告訴人經營，所收投
    資款亦用於雄聯公司營運，非擅供己用，且告訴人亦有未正確評估此項投資風險
    之疏失，尚不得因其業務屬於公司登記範圍外業務或未經主管機關許可而投資失
    敗，據此認定被告於接受告訴人投資時有何不法意圖及施用詐術之犯行。本件卷
    內既無證據證明被告有何不法所有意圖及施用詐術之行為，本院復查無其他積極
    證據足資證明被告確有公訴人所指詐欺之犯行，揆諸首開規定及說明，原審為被
    告無罪之諭知，核無不合。公訴人上訴意旨仍執陳詞指摘原判決不當，為無理由
    ，應予駁回。
六、本件被告被訴詐欺部分既經本院為無罪之諭知，移送併辦之八十九年度偵字第二
    八一二二號部分即與本件無連續犯之裁判上一罪關係，未經起訴，本院不得加以
    審判，此部分應退由檢察官另行偵辦。
據上論結，應依刑事訴訟法第三百六十八條，判決如主文。
本案經檢察官張其主到庭執行職務。
中    華    民    國      九十      年       六       月     二十七   日
                              臺灣高等法院高雄分院刑事第五庭
                                  審判長法官  吳水木
                                        法官  陳朱貴
                                法官  趙文淵
右正本證明與原本無異。
不得上訴。
                                      書記官  陳武悅
中    華    民    國      九十      年       六       月    二十八    日
                                                                   Ｊ


司法院資訊處製作；財團法人民間司法改革基金會備份。
